臺灣臺中地方法院刑事判決　　　　　 95年度中簡上字第894號
上訴人即被告　甲○○
　　　　　　　　　　　號
上上訴人因詐欺案件，不服臺灣臺中地方法院簡易庭95年度中簡
字第3040號中華民國95年11月13日第一審簡易判決（聲請案號：
台灣台中地方法院檢察署95年度偵字第17453號），提起上訴，
本院管轄之第二審合議庭判決如下：
    主    文
原判決撤銷。
甲○○幫助共同連續意圖為自己不法之所有，以詐術使人將本人
之物交付，處有期徒刑參月，如易科罰金，以銀元參佰元即新台
幣玖佰元折算壹日。
    犯罪事實及理由
一、犯罪事實：甲○○能預見將自己帳戶存摺、金融卡、密碼交
    付予不詳身分之人使用，足供該成年人向他人詐騙財物，作
    為匯款之用，而其發生並不違背其本意之認識下，不顧他人
    所可能遭害之危險，容任該成年人藉以遂行犯罪，並基於幫
    助各該成年人詐欺取財之不確定故意之犯意，於九十五年四
    月三日，在台中縣太平市○○路某泡沫紅茶店內，將其於當
    日開立之台灣土地銀行太平分行帳號五─三三０五七─三號
    帳戶之存摺、提款卡及密碼，以不詳之代價，交付予真實姓
    名年籍不詳自稱「林先生」之成年男子，以此方式幫助該成
    年人及其所屬之詐欺集團成員詐騙他人財物。嗣後該成年人
    與所屬之詐騙集團，即共同基於意圖為自己不法所有之概括
    犯意聯絡，於九十五年四月八日向己於九十五年四月二日遭
    詐欺集團詐稱欲作問卷調查工作之丙○○再詐稱：將於九十
    五年四月九日舉辦晚會，並邀請丙○○參加，現場並有抽獎
    ，數日後再向丙○○詐稱抽中一百零五萬元，並告知中獎者
    應先購買產品，致丙○○陷於錯誤，而應允購買電腦產品，
    且於九十五年四月二十六日依指示匯款六萬一千元至上開甲
    ○○之帳戶內，嗣再向葛永芳詐稱要再辦理入會手續，繳交
    入會費九萬元，致葛永芳再陷於錯誤，於九十五年四月二十
    七日匯款九萬元至第一商業銀行花蓮分行00000000
    000號帳戶內（該帳戶非甲○○所有）。再於九十五年四
    月二十日上開詐欺集團成員再以同一方式向姜禮富詐稱其中
    獎需要繳交手續費、保管費，致姜禮富亦陷於錯誤，而於九
    十五年四月二十日匯款六萬一千元至上開徐下水興之帳戶內
    ，嗣丙○○發現有異而報案，經警循線查獲上情，再經由台
    灣台中地方法院檢察署檢察官調閱甲○○上開帳戶之匯款資
    料後查知九十五年四月二十日姜禮富受遭騙之上開事實。
二、案經臺中縣警察局霧峰分局報請臺灣臺中地方法院檢察署檢
    察官偵查起訴。
    理  由
一、訊據被告甲○○坦承於上開時地將上開銀行帳戶交付予「林
    先生」等情不諱，惟矢口否認有幫助詐欺取財犯行，辯稱：
    「林先生」說要幫伊處理卡債所以需要帳戶資料，伊不疑有
    他即開立上開帳戶後並將帳戶之存簿、提款卡及密碼均交付
    「林先生」，伊沒有幫助詐欺之犯意云云，惟查：
（一）被告於警詢及九十五年十月十一日偵訊之初均供稱：上開
      帳戶之存簿、提款卡及密碼於九十五年四月二十日中午放
      置於機車置物箱內遺失云云，有警詢、偵訊筆錄在卷可參
      （見警詢卷第二至四頁、偵查卷第十三、十四頁），衡諸
      被告甲○○在員警並未告知何事接受詢問之際，即虛構上
      開帳戶存簿等資料遺失之情節，顯然被告甲○○於交付帳
      戶存簿、提款卡之初即已容任「林先生」及其共犯藉以遂
      行犯罪，並有幫助各該成年人詐欺取財之不確定故意甚明
      ，否則何以要虛構上開遺失帳簿之情節？
（二）被告於九十五年四月三日上午九時三十八分開戶，同日九
      時五十四分變更密碼，九十五年四月二十日姜禮富、丙○
      ○即陸續遭詐騙匯款至甲○○上開帳戶內，業據姜禮富、
      丙○○於警詢中指訴明確，並有台灣土地銀行九十五年六
      月十九日平存字第０九五００００一九五號函附之身分證
      、存款印鑑卡、交易明細查詢、合作金庫匯款單、台北市
      政府警察局文山第一分局受理刑事案件報案三聯單、受理
      詐騙帳戶通報警示、詐騙電話斷話簡便格式表、內政部警
      政署反詐騙案件紀錄表、台灣土地銀行太平分行九十五年
      十月二十五日平存字第０九五００００三三四號函附匯款
      入戶通知書、開戶查詢單、客戶歷史交易明細查詢單、第
      一商業銀行竹東分行九十五年十一月三日（九五）一竹東
      字第０二三０號函附匯款申請書各一份在卷可憑。衡諸詐
      欺集團為求順利取得贓款，其所使用之帳戶必係可以進出
      往來之帳戶，而不致會愚至使用他人遭詐騙所取得之存摺
      、提款卡，致遭他人發現後辦理止付，而無法順利取得存
      款或贓款。
（三）查被告於九十五年四月三日開立上開帳戶時，帳戶內僅有
      一百元，且從未有往來紀錄，有客戶歷史交易明細查詢一
      紙附卷可憑，客觀上不足以作為申請貸款之財力證明，又
      查被告於開立上開帳戶之前，已經有十二個帳戶可供使用
      ，有金融機構回應狀態一份在卷可憑，且經被告自承在卷
      ，倘被告欲交付存簿作為貸款之財力證明，應利用現成且
      有交易往來之存簿，何以要使用新立之帳簿？又何以一併
      交易提款卡、密碼？況本案被告於交付帳戶後迄至本案案
      發時止，均未將上開帳戶辦理掛失止付，有土地銀行太平
      分行上開函覆資料附卷可憑，被告遭人詐騙而交付存摺等
      物，應無可能沒有辦理掛失手續致遭他人利用之理，被告
      上開辯解顯係卸責之詞，核與常情不符，不足採信。
二、另按刑法上之故意可分為直接故意與不確定故意（間接故意
    ），所謂「不確定故意」，係指行為人對於構成犯罪之事實
    ，預見其發生而其發生並不違背其本意者，刑法第十三條第
    二項定有明文。查金融帳戶之申請甚為簡易方便，被告係智
    識正常之成年人，有長期使用帳戶之經驗，對他人購買帳戶
    或承租帳戶之目的，自應有所懷疑，蓋如非供作犯罪出入之
    帳戶或其他不法目的，應無隱匿自己名義帳戶而拿走他人金
    融帳戶使用之必要；且邇來利用報紙刊登廣告詐欺取財之犯
    罪類型層出不窮，該等犯罪，多數均係利用人頭帳戶作為出
    入帳戶，並經媒體廣為披載，被告立有多本帳戶戶頭，有使
    用帳戶之經驗，且非涉世未深之人，對此應知之甚詳，足見
    被告有容任前開不詳姓名成年男子利用其帳戶犯詐欺取財罪
    之不確定故意，允無疑義，被告涉犯幫助詐欺之犯行，堪以
    認定。
三、核被告甲○○所為，係犯刑法第三十條第一項、第三百三十
    九條第一項之幫助詐欺取財罪（就法定刑之罰金刑部分應適
    用行為人行為時之舊法論處，詳後述）。被告係幫助他人犯
    之，為幫助犯，依刑法第三十條第二項減輕其刑（新舊法比
    較適用問題詳後述）。原審以被告事證明確據以論罪科刑，
    固非無見，惟原審未及斟酌九十五年四月二十日上開詐欺集
    團成員向姜禮富詐稱其中獎需要繳交手續費、保管費，致姜
    禮富亦陷於錯誤而匯款六萬一千元至被告上開帳戶內之事實
    ，而未於事實欄內一併論述，即有未洽，上訴人以其並無幫
    助詐欺之故意提起上訴，雖無理由，惟原審判決既有上開漏
    未審酌之情事，本院自應將原判決撤銷改判。爰審酌被告甲
    ○○因經濟因素而遭人利用，犯罪之動機、目的均係為了錢
    財、手段平和、犯罪所造成之損害尚非嚴重及犯後飾詞狡辯
    之態度等一切情狀，爰量處如主文所示之刑，並諭知易科罰
    金之折算標準（易科罰金之折算標準之新舊法比較亦詳後）
    。前開被告甲○○上開交付之存摺、提款卡雖係供本案犯罪
    所用之物，惟並非違禁物，亦未扣案，且該帳戶業經列為警
    示戶無法使用，沒收亦無實益，俾免將來執行困難，不予宣
    告沒收，併此敘明。末按本院所宣告之刑度為有期徒刑三月
    ，本院審酌上開刑度為得易科罰金之刑度、被告所為犯行之
    惡性及犯後之態度等情狀，再參酌被告之年齡、所患疾病之
    種類（被告患有高血壓、糖尿病、肝機能異常，並曾於九十
    五年四月四日至四月七日住院，業經提出國軍台中醫院附設
    民眾診療服務診斷證明書一紙為證）、家庭之特殊狀況（有
    其兄之殘障手冊影本一紙為證），認為本案不宜宣告緩刑，
    併此敘明。
四、按被告行為後，刑法業於九十四年一月七日修正，於同年二
    月二日公布，並於九十五年七月一日施行。按行為後法律有
    變更者，適用行為時之法律，但行為後之法律有利於行為人
    者，適用最有利於行為人之法律，修正後即現行刑法第二條
    第一項定有明文。此條規定乃與刑法第一條罪刑法定主義契
    合，而貫徹法律禁止溯及既往原則，係規範行為後法律變更
    所生新舊法律比較適用之準據法，是刑法第二條本身雖經修
    正，但刑法第二條既屬適用法律之準據法，本身尚無比較新
    舊法之問題，應一律適用裁判時之現行刑法第二條規定，以
    決定適用之刑罰法律，合先敘明。以下即比較修正施行前後
    刑法暨相關法律之規定：
（一）刑法第三百三十九條第一項詐欺取財罪，法定刑得科或併
      科銀元一千元以下罰金，依修正後刑法施行法增訂第一條
      之一：「中華民國九十四年一月七日刑法修正施行後，刑
      法分則編所定罰金之貨幣單位為新臺幣。九十四年一月七
      日刑法修正時，刑法分則編未修正之條文定有罰金者，自
      九十四年一月七日刑法修正施行後，就其所定數額提高為
      三十倍。但七十二年六月二十六日至九十四年一月七日新
      增或修正之條文，就其所定數額提高為三倍」及刑法第三
      十三條第五款修正為：「主刑之種類如下：五、罰金：新
      臺幣一千元以上，以百元計算之」等規定觀之，依修正後
      之法律，刑法第三百三十九條第一項詐欺取財罪所得科處
      之罰金刑最高為新臺幣三萬元、最低為新臺幣一千元，然
      依被告行為時之刑罰法律，即罰金罰鍰提高標準條例第一
      條前段規定之提高倍數十倍及修正前刑法第三十三條第五
      款規定之罰金最低額一元計算，則刑法第三百三十九條第
      一項之詐欺取財罪所得科處之罰金最高額仍為新台幣三萬
      元，然最低額較新法為低。因此，比較上述修正前、後之
      刑罰法律，自以被告行為時關於科處罰金刑之法律較有利
      於被告。
（二）刑法第三十條幫助犯之規定，於九十四年一月七日修正、
      九十五年七月一日施行前之規定為：「幫助他人犯罪者，
      為從犯。雖他人不知幫助之情者，亦同。從犯之處罰，得
      按正犯之刑減輕之。」，修正施行後之規定則為：「幫助
      他人實行犯罪行為者，為幫助犯。雖他人不知幫助之情者
      ，亦同。幫助犯之處罰，得按正犯之刑減輕之。」，揆諸
      本條之修正理由係為確認幫助犯採共犯從屬性說之「限制
      從屬形式」，並避免「從犯」之不同解讀，而將「從犯」
      修正為「幫助犯」，並明示幫助犯之成立，亦以被幫助者
      著手犯罪之實行，且具備違法性為必要，而將條文文字修
      正為「幫助他人實行犯罪行為者，為幫助犯」。被告單純
      出售帳戶供詐欺取財集團作為被害人匯款之使用，既評價
      為幫助詐欺取財的行為，而上開修正亦僅著眼於觀念的釐
      清，無關係對行為人有利、不利之問題，自應直接適用裁
      判時之法律（最高法院九十五年度第二十一次刑事庭會議
      決議參照）。
（三）又修正前刑法第四十一條第一項前段規定：「犯最重本刑
      為五年以下有期徒刑以下之刑之罪，而受六個月以下有期
      徒刑或拘役之宣告，因身體、教育、職業、家庭之關係或
      其他正當事由，執行顯有困難者，得以一元以上三元以下
      折算一日，易科罰金」；而被告行為時之易科罰金折算標
      準，修正前罰金罰鍰提高標準條例第二條前段（現已刪除
      ）規定，就其原定數額提高為一百倍折算一日，則依被告
      行為時之易科罰金折算標準，應以銀元三百元即新臺幣（
      下同）九百元折算一日。惟修正後刑法第四十一條第一項
      前段則規定：「犯最重本刑為五年以下有期徒刑以下之刑
      之罪，而受六個月以下有期徒刑或拘役之宣告者，得以一
      千元、二千元或三千元折算一日，易科罰金。」比較修正
      前後之易科罰金折算標準，修正後之規定，並未較有利於
      被告。故依修正後刑法第二條第一項前段之規定，應適用
      修正前刑法第四十一條第一項前段及修正前罰金罰鍰提高
      標準條例第二條之規定，諭知易科罰金之折算標準。
五、據上論斷，應依刑事訴訟法第四百五十五條之一第一項、第
    三項、第三百六十九條第一項前段、第三百六十四條、第二
    百九十九條第一項前段，刑法第二條第一項前段、第三百三
    十九條第一項，刑法第三十條第一項前段、第二條、修正前
    刑法第三十三條第五款、修正前刑法第四十一條第一項前段
    ，罰金罰鍰提高標準條例第一條前段、修正前罰金罰鍰提高
    標準條例第二條，現行法規所定貨幣單位折算新台幣條例第
    二條，判決如主文。
本案經檢察官乙○○到庭執行職務。
中　　華　　民　　國　　96　　年　　1　　月　　24　　日
                  刑事第七庭    審判長法  官  陳如玲
                                      法  官  郭德進
                                      法  官  高文崇
上正本證明與原本無異。
本件不得上訴。
                                      書記官  童淑芬
中　　華　　民　　國　　96　　年　　1　　月　　24　　日
附錄本案論罪科刑法條全文中華民國刑法第339條
（普通詐欺罪）
意圖為自己或第三人不法之所有，以詐術使人將本人或第三人之
物交付者
，處 5 年以下有期徒刑、拘役或科或併科 1 千元以下罰金。
以前項方法得財產上不法之利益或使第三人得之者，亦同。
前二項之未遂犯罰之。
